
# Análisis Univariado: Rendimiento Académico (G3)

## Estadísticas Descriptivas de G3

```{r setup-pag3, include=FALSE}
knitr::opts_chunk$set(
  echo = TRUE, 
  warning = FALSE, 
  message = FALSE,
  fig.width = 10,
  fig.height = 6,
  dpi = 300
)

# Paquetes necesarios para el análisis
suppressPackageStartupMessages({
  library(tidyverse)    # Manipulación de datos y visualización
  library(GGally)       # Matrices de correlación y gráficos paired
  library(scales)       # Escalas para gráficos
  library(knitr)        # Tablas formateadas
  library(DT)           # Tablas interactivas
})

# Configuración del theme y paleta de colores
theme_set(theme_minimal(base_size = 12))
pal <- c("Math" = "#2B8CBE", "Portuguese" = "#E34A33")

# Carga de los datasets originales
mat <- read.delim("student-mat.csv", sep = ";")
por <- read.delim("student-por.csv", sep = ";")

# Estandarización de nombres de columnas
names(mat) <- tolower(gsub("\\.", "_", names(mat)))
names(por) <- tolower(gsub("\\.", "_", names(por)))

# Definición de tipos de variables
factor_vars_base  <- c("school","sex","address","famsize","pstatus","mjob","fjob","reason",
                       "guardian","schoolsup","famsup","paid","activities","nursery",
                       "higher","internet","romantic")

numeric_vars_base <- c("age","medu","fedu","traveltime","studytime","failures",
                       "famrel","freetime","goout","dalc","walc","health",
                       "absences","g1","g2","g3")

# Conversión de tipos de datos
mat[intersect(factor_vars_base,  names(mat))] <- 
  lapply(mat[intersect(factor_vars_base,  names(mat))], factor)
por[intersect(factor_vars_base,  names(por))] <- 
  lapply(por[intersect(factor_vars_base,  names(por))], factor)

mat[intersect(numeric_vars_base, names(mat))] <- 
  lapply(mat[intersect(numeric_vars_base, names(mat))], as.numeric)
por[intersect(numeric_vars_base, names(por))] <- 
  lapply(por[intersect(numeric_vars_base, names(por))], as.numeric)

# Eliminación de duplicados y variables no utilizadas
mat <- mat %>% distinct() %>% select(-any_of(c("famsize","nursery")))
por <- por %>% distinct() %>% select(-any_of(c("famsize","nursery")))

# Combinación de datasets con etiqueta de materia
mat$subject <- "Math"
por$subject <- "Portuguese" 
df_all <- bind_rows(mat, por) %>% relocate(subject)

# Actualización de listas de variables
factor_vars  <- intersect(factor_vars_base,  names(df_all))
numeric_vars <- intersect(numeric_vars_base, names(df_all))





# Resumen dimensional
cat("Dimensiones del dataset combinado:", dim(df_all)[1], "observaciones,", dim(df_all)[2], "variables\n")
cat("Matemáticas:", nrow(mat), "estudiantes\n")
cat("Portugués:", nrow(por), "estudiantes\n")

# Estructura de variables
cat("\n=== ESTRUCTURA DE VARIABLES ===\n")
cat("Variables categóricas (", length(factor_vars), "):", paste(factor_vars, collapse = ", "), "\n")
cat("Variables numéricas (", length(numeric_vars), "):", paste(numeric_vars, collapse = ", "), "\n")
```


```{r g3-descriptives}
# Estadísticas descriptivas por materia
g3_stats <- df_all %>% 
  group_by(subject) %>%
  summarise(
    n = n(),
    media = mean(g3),
    desv_std = sd(g3),
    mediana = median(g3),
    q1 = quantile(g3, .25),
    q3 = quantile(g3, .75),
    minimo = min(g3),
    maximo = max(g3),
    .groups = "drop"
  )

kable(g3_stats, 
      caption = "Estadísticas descriptivas de G3 por materia",
      digits = 2,
      col.names = c("Materia", "N", "Media", "Desv.Std", "Mediana", "Q1", "Q3", "Mín", "Máx"))
```

### Distribución de Calificaciones

```{r g3-distribution, fig.cap="Distribución de calificaciones finales (G3) por materia"}
# Comparación directa con boxplot
boxplot(mat$g3, por$g3,
        names = c("Math", "Portuguese"),
        main = "G3 — Comparación entre asignaturas",
        col = c(pal["Math"], pal["Portuguese"]),
        ylab = "Calificación Final (G3)")

# Histograma comparativo
p1 <- ggplot(df_all, aes(g3, fill = subject)) +
  geom_histogram(bins = 30, position = "identity", alpha = .55) +
  facet_wrap(~subject, ncol = 1) +
  scale_fill_manual(values = pal) +
  labs(title = "Distribución de G3 por asignatura", x = "G3", y = "Frecuencia") +
  theme(legend.position = "none")

# Gráfico de densidad
p2 <- ggplot(df_all, aes(g3, color = subject)) +
  geom_density(linewidth = 1.2) +
  scale_color_manual(values = pal) +
  labs(title = "Densidad de G3 por asignatura", x = "G3", y = "Densidad") +
  theme(legend.position = "bottom")

print(p1)
print(p2)
```

**Análisis del Rendimiento por Materia:**

En las dos figuras se ve un patrón claro: Portugués concentra a la mayoría de estudiantes en notas medias–altas, mientras Matemáticas está más esparcida y con una cola izquierda marcada (ceros y reprobaciones). Las densidades lo confirman: el pico de Portugués se ubica alrededor de 11–13, y en Matemáticas la curva se “aplana” y cae antes.

En Matemáticas (n=395) la variabilidad es alta (DE≈4.6). Casi 1 de cada 10 termina con G3=0 y 1 de cada 3 queda por debajo de 10. La mayor parte se concentra entre 10 y 14 (≈49%), con menor presencia en los extremos. Esto sugiere un grupo relevante en riesgo y un desempeño más irregular, posiblemente sensible a ausencias o a brechas de base.

En Portugués (n=649) la distribución es más compacta (DE≈3.2). Los ceros son raros (≈2%) y solo 15% está por debajo de 10. La zona típica es 10–14 (≈64%), y cerca de 1 de cada 5 alcanza 15 o más. La impresión general es de mayor estabilidad alrededor del “promedio alto”.
